【裁判字號】    97,上易,452
【裁判日期】    970917
【裁判案由】    竊盜等
【裁判全文】
臺灣高等法院高雄分院刑事判決         97年度上易字第452號
上  訴  人  臺灣屏東地方法院檢察署檢察官
上  訴  人
即  被  告  戊○○
選任辯護人  張志明律師
            蔡佩樺律師
上  訴  人
即  被  告  丁○○
被      告  乙○○
                      號
上 2人共同 葉武侯律師
選任辯護人
上列上訴人因被告等竊盜等案件，不服臺灣屏東地方法院95年度
訴字第860 號中華民國97年3 月18日第一審判決（起訴案號：臺
灣屏東地方法院檢察署94年度偵字第3991、4109、4849、4971、
5188、5497、5678、5933號、95年度偵字第2457、2458、2495號
），提起上訴，本院判決如下：
    主  文
原判決關於戊○○、丁○○部分，均撤銷。
戊○○結夥三人以上竊盜，累犯，處有期徒刑壹年陸月，減為有
期徒刑玖月。
丁○○結夥三人以上竊盜，處有期徒刑壹年肆月，減為有期徒刑
捌月。緩刑參年，並應向國庫支付新臺幣貳拾萬元。
其餘上訴駁回（乙○○部分）。
    事  實
一、戊○○曾於民國92年間，因犯違反區域計畫法之罪，經臺灣
    屏東地方法院以92年度屏簡字第98號案件，判處有期徒刑3
    月，於92年8 月19日易科罰金執行完畢。詎仍不知悔改，緣
    正浩營造有限公司（以下稱正浩公司）負責人丁○○，以該
    公司名義，向經濟部水利署丙○○○○（以下稱丙○○○○
    ）承包屏東縣里港鄉「荖濃溪土庫堤防防災減災工程」，約
    定完成護岸工程450 公尺、丁壩工程3 座及什項工程，施工
    期間自94年6 月3 日起至同年9 月10日止。其間因海棠颱風
    帶來豪雨，除沖毀所填之土堤外，並夾帶大量砂石淤積於施
    工區之河床，為疏通河道並節省公帑，於94年8 月1 日經丙○○○○批准篩取使用施工現場之砂石施作工程。迨94年8
    月15日，位於下游之丁壩工程3 座業已完成，經禁止再自上
    游護岸工程施工區載運砂石外出，丁○○竟與戊○○、砂石
    車司機楊安年、陳客村（2 人經原審判決無罪，未上訴而確
    定）、及另6 名已成年而不詳姓名之砂石車司機，共同基於
    意圖為自己不法所有之犯意聯絡，丁○○與戊○○共同謀議
    ，由戊○○虛偽設立企業行與丁○○代表之正浩公司訂立分
    包契約，再由戊○○出面僱用上開砂石車司機，駕駛大貨車
    （其中楊安年駕駛JQ-812號、陳客村駕駛240-SJ號，其他6
    人駕駛之車號不詳）混入其他不知情之施工人員之中，於94
    年8 月17日上午7 時許，結夥三人以上竊取6 車砂石外運得
    手。嗣於楊安年及陳客村欲駕駛上開大貨車載運砂石外運時
    ，為在附近埋伏之高屏溪流域管理委員會稽查人員，會同屏
    東縣警察局員警，發現後攔阻而未得逞，但另6 輛不詳車號
    之砂石，則雖經通報加以攔阻並追蹤，惟仍為其等所逃逸。
二、案經屏東縣警察局移送及臺灣屏東地方法院檢察署檢察官自
    動檢舉偵查起訴。
    理  由
壹、程序部分：
一、按被告以外之人於檢察事務官、司法警察官或司法警察調查
    中所為之陳述，與審判中不符時，其先前之陳述具有較可信
    之特別情況，且為證明犯罪事實存否所必要者，得為證據，
    刑事訴訟法第159 條之2 定有明文。是依本條規定，被告以
    外之人於檢察事務官、司法警察（官）調查時所為之陳述，
    屬傳聞證據，依同法第159 條第1 項規定，本無證據能力，
    必具備「可信性」及「必要性」二要件，始例外得適用上開
    第159 條之2 規定，認有證據能力，而得採為證據。此之「
    必要性」要件，必須該陳述之重要待證事實部分，與審判中
    之陳述有所不符，包括審判中改稱忘記、不知道等雖非完全
    相異，但實質內容已有不符者在內，且該審判外之陳述，必
    為證明犯罪之待證事實存在或不存在所不可或缺，二者兼備
    ，始足當之。故此所謂「為證明犯罪事實存否所必要者」，
    既必須達不可或缺之程度，自係指就具體個案案情及相關卷
    證判斷，為發現實質真實目的，認為除該項審判外之陳述外
    ，已無從再就同一供述者取得與其上開審判外陳述相同供述
    內容，倘以其他證據代替，亦無從達到同一目的之情形而言
    （最高法院95年度台上字第4414號判決意旨參照）。另「可
    信性」要件，乃指陳述係在特別可信為真實之情況下所為者
    而言，例如被告以外之人出於自然之發言，或違反自己利益
    之陳述等特別情形均屬之（最高法院95年度台上字第5740號
    判決意旨參照）。
  (一)被告戊○○之辯護人主張：丁○○、乙○○、柯明德、賴正
    道、郭文彬、甲○○、楊安年、夏豪傑、陳展臺、陳客村、
    徐長明、朱豐源、陳建志、吳家宏、徐巨鋐、游進春、王福
    松、己○○、吳誌賢、呂俊潔、曾國南等21人警詢筆錄，係
    審判外陳述，無證據能力等語。經查，丁○○、乙○○、甲○○、楊安年、夏豪傑、陳展臺、徐長明、陳建志、吳家宏
    、徐巨鋐、己○○、曾國南等12人，原審審理時曾到庭作證
    ，而其等於原審審理時之陳述，與其等於警詢時之陳述，並
    無不符，故其等警詢筆錄均不具「必要性」，對被告戊○○
    均無證據能力；游進春則於原審審理時，並未到庭作證，故
    其於警詢時之陳述，對被告戊○○亦無證據能力。另柯明德
    、賴正道、郭文彬、陳客村、朱豐源、王福松、吳誌賢、呂
    俊潔等8 人，則並無警詢筆錄，故辯護人此部分之主張，尚
    有誤會，併此敘明。
  (二)被告丁○○、柯明德2 人之辯護人主張：己○○之警詢筆錄
    ，係審判外陳述，無證據能力等語。經查，己○○於原審及
    本院審理時，均到庭作證，而其於法院審理時之陳述，與其
    於警詢時之陳述，並無不符，故其警詢筆錄不具「必要性」
    ，對被告丁○○、柯明德2人，無證據能力。
二、被告戊○○之辯護主張：高屏溪流域管理委員會稽查人員，
    會同屏東縣警察局員警，於94年8 月17日查緝本案時，所製
    作之現場稽查紀錄表（見警卷第46頁），係審判外陳述，無
    證據能力等語。經查，該稽查紀錄表係執行公務之稽查人員
    ，依其職權所製作紀錄查緝經過之文書，惟其係因查緝本案
    而製作，具有個案性質，屬被告以外之人於審判外之陳述，
    且不符刑事訴訟法第159 條之4 所稱之特信性文書要件，故
    對被告戊○○無證據能力。
三、再按被告以外之人於偵查中向檢察官所為之陳述，除顯有不
    可信之情況者外，得為證據，刑事訴訟法第159 條之1 第2
    項定有明文。然證人依法應具結而未具結者，其證言不得作
    為證據，同法第158 條之3 亦有明文。被告以外之人於偵查
    中向檢察官之陳述，性質上仍屬傳聞證據，雖檢察官向被告
    以外之人所取得之陳述，原則上均能遵守法律規定，不致違
    法取供，其可信性極高，故法律規定除顯有不可信之情況者
    外，得為證據，惟仍應依法具結，始有證據能力。被告丁○○、柯明德2 人之辯護人主張：己○○、呂俊潔、吳誌賢3
    人偵訊筆錄，係審判外陳述，無證據能力云云。經查，該3
    人於偵查中向檢察官所為之證述，其屬被告以外之人於審判
    外之陳述，自應受刑事訴訟法所定傳聞法則之限制，而其於
    偵查中檢察官以證人身分予以訊問，並經依法具結在卷，且
    其等並未曾表示於偵查中有何遭受不正當方式取供之情形，
    被告及辯護人亦未提出上開證人是否有遭受不法取供之具體
    情形，而無顯不可信之情況，另己○○業於原審及本院審理
    時，到庭作證，經被告對質、詰問，而呂俊潔及吳誌賢2 人
    ，則被告及辯護人於法院審理時，均不聲請傳喚到庭對質、
    詰問，則被告之對質、詰問權業已獲充分保障，則該3 人於
    偵查中之陳述，均有證據能力。
四、末按被告以外之人於審判外之陳述，雖不符刑事訴訟法第15
    9 條之1 至第159 條之4 之規定，而經當事人於審判程序同
    意作為證據，法院審酌該言詞陳述或書面陳述作成時之情況
    ，認為適當者，亦得為證據。當事人、代理人或辯護人於法
    院調查時知有第159 條第1 項不得為證據之情形，而未於言
    詞辯論終結前聲明異議者，視為有前項之同意，同法第159
    條之5 第1 、2 項定有明文。立法意旨在於傳聞證據未經當
    事人之反對詰問予以核實，原則上先予排除，惟若當事人已
    放棄反對詰問權，於審判程序中表明同意該等傳聞證據可作
    為證據，基於尊重當事人對傳聞證據之處分權，及證據資料
    愈豐富，愈有助於真實發見之理念，且強化言詞辯論主義，
    使訴訟程序得以順暢進行，上開傳聞證據亦均具有證據能力
    。查本案據以認定被告犯罪事實存否之其他被告以外之人之
    言詞或書面陳述，被告、辯護人及檢察官於原審及本院審理
    時，均同意作為證據，且於本院言詞辯論終結前，均未聲明
    異議，而本院審酌該言詞陳述及書面陳述作成之情況，未見
    有何不適當之情形，故依前開規定，均得為證據。
貳、實體部分：
（壹）撤銷改判部分（即被告戊○○、丁○○2人部分）：
一、訊據被告戊○○、丁○○2 人，均矢口否認有上開竊盜犯行
    ，被告戊○○辯稱：伊於94年6 月20日，以新臺幣（下同）
    46萬元向丁○○轉包該護岸工程中之土方處理及臨時排擋水
    工程，丁○○曾告知丙○○○○規定，早上8 點以後才可以
    施工，但94年8 月17日係因丁○○告知下游要測量，所以事
    先將水路欄阻，當天才提早施工，當天的怪手及砂石車是伊
    僱用的，但並非將砂石外運。本件被稽查人員發覺載運砂石
    之6 輛大貨車，並非伊所僱用，且無證據顯示確係自護岸工
    程施工區載運砂石外出，而可能係來自土庫堤防道路旁另一
    通往荖濃溪畔之岔路。另伊與丁○○簽訂之轉包契約，係真
    正而非為掩飾不法犯行而訂立，監工曾國南所提出之監工日
    報表及監工機具數量統計表上所載機具數量，係以該護岸工
    程全部施工現場所有人員為計算基礎，不能以此即認伊所訂
    之契約非真正云云；被告丁○○辯稱：正浩公司承包「荖濃
    溪土庫堤防防災減災工程」後，於94年6 月20日將護岸工程
    中之土方處理及攔阻水路等工程分包予被告戊○○，本件被
    稽查人員發覺有盜採砂石情事時，正浩公司雇用之楊宗儒（
    現場管理人員）及郭文彬（挖土機司機），均尚未至工地工
    作，透過柯明德雇用之挖土機司機即綽號「布袋」者，亦尚
    未至工地工作，另一挖土機司機賴政道則正在換裝挖土機之
    斗齒，亦未開始工作。至楊安年、夏豪傑、陳展臺、陳客村
    、朱豐源、徐長明等砂石車司機及甲○○（挖土機司機），
    則均係被告戊○○所雇用，與正浩公司無關云云，惟查：
  (一)被告丁○○為正浩公司之負責人，以正浩公司名義向丙○○○○承包屏東縣里港鄉「荖濃溪土庫堤防防災減災工程」，
    約定完成護岸工程450 公尺、丁壩工程3 座及什項工程，施
    工期間自94年6 月3 日起至同年9 月10日止，其間因海棠颱
    風帶來豪雨，除沖毀所填之土堤外，並夾帶大量砂石淤積在
    施工區之河床，為疏通河道並節省公帑，於94年8 月1 日經
    丙○○○○批准篩取使用施工現場之砂石施作工程等情，有
    經濟部水利署工程合約書1 本（見外放一卷）及丙○○○○
    94 年8月1 日簽1 紙附卷可稽（見原審卷一第182 頁）。另
    本工程丙○○○○承辦人即監工曾國南於原審審理時證稱：
    本件工程申請核准搬運塊石到下游丁壩，時間至94年8 月15
    日為止等語（見原審96年4 月17日審判筆錄，原審卷一第
    138 頁背面），故若於94年8 月16日以後，仍將河床施工區
    內之砂石載運外出，即可認係竊盜砂石之事實，應可認定。
  (二)上開「荖濃溪土庫堤防防災減災工程」中之丁壩工程3 座完
    工後，自94年8 月16日起即不得再自護岸工程施工區載運砂
    石外出，業如上述，惟於94年8 月17日上午7 時許，持錄影
    機埋伏在現場附近水防道路（即堤防邊之道路）旁草叢之高
    屏溪流域管理委員會稽查人員己○○及吳誌賢2 人，發現有
    6 輛大貨車自護岸工程施工區私自裝載砂石外運之情，業經
    證人己○○於偵查中及原審審理時證稱：這個工程分為上、
    下段，上段砂石可以運到下段來堆放，但我們於7 月間就聽
    聞他們利用正常工程施工期間，將砂石外運變賣情形，而且
    於94年8 月12日有收到丙○○○○傳真說砂石可以外運到下
    流河工程區堆放的時間只能到94年8 月15日，伊收到傳真時
    ，伊又向河川局人員確認，所以我們才決定在不准外運後的
    二天，到現場蒐證，所以於94年8 月17日凌晨3 點多就前往
    現場埋伏。當天共有4 人前往現場查緝，並將查緝人員分為
    2 組，一組在土庫段河堤水防道路草叢內埋伏，這組人員對
    進出砂石區採砂的車輛有登記車數並全程用V8錄影監視；另
    一組在土庫堤防國信段處駕駛私有小客車在該處等候，以進
    一步追查砂石去向。當時我們第一組發現進去該採砂區砂石
    車共有16輛，其中6 輛砂石車運載砂石外運，我們人員發現
    先有4 台砂石車外運後，因砂石車速度太快，我們無法錄到
    車號，只能叫第二組去跟監，就聯絡第二組人員跟蹤，我們
    第一組人員則準備進去採砂區。他們在水防道路旁的越堤路
    上有佈哨，並由佈哨人員駕駛一輛白色豐田牌小客車慢慢靠
    近我們，確定我們來的目的，當時看到另外2 輛砂石車載運
    砂石過來，我們想把他攔下來，以阻止他們外運，結果那2
    輛砂石車見狀就加速逃逸，往里港橋方向外運出去。我們從
    越堤路上堤頂道路，在河堤上查緝到1 台怪手（司機為賴政
    道），然後我們發現楊安年將砂石車開上河堤，我們認為他
    可能要將砂石車開出去，而將他攔下來，當時楊安年前面有
    1 輛車，後面也有好幾輛，該前面的砂石車是倒退後將砂石
    倒在河堤內，楊安年也是後退，結果他還沒有把砂石倒在河
    堤內，就被我們查獲了。……大約於清晨6 點43分到6 點46
    分左右開始有砂石車進來……，取締結束後，我們發現從越
    堤道路到施工地點有車輪痕跡，路上也有水滴的痕跡，另一
    條岔路，則沒有車子痕跡，因為是乾燥的，沒有車輪的痕跡
    。……他們空車進來，離開時看到他們載運砂石，車頭上面
    有砂石，我們依據路上輪胎痕跡判斷砂石車進到工區，伊進
    去另一條岔路並無挖掘痕跡或坑洞，也沒有輪胎胎痕，所以
    從這邊才可能等語（見偵字第3991號卷第102 、130 頁及原
    審卷一第140-142 頁）。另經原審及本院勘驗己○○當時錄
    影之內容，可認己○○上開所證，確與事實相符，此亦有原
    審及本院該錄影之勘驗筆錄在卷可稽（見原審卷一第102 頁
    、本院卷94-97 頁）。據上，當時現場確有6 台砂石車，已
    自該施工區載運砂石外運而竊盜得手之事實，應可認定。
  (三)被告戊○○雖辯稱：該6 台砂石車，可能係自另一岔路至河
    床載運砂石外運，而與伊等無關云云，然查，依本院就現場
    錄影之上開勘驗結果顯示，現場堤防道路旁，確有一碎石岔
    路，惟通往施工區○○○道路上，確有砂石車行進之痕跡，
    此有上開勘驗筆錄在卷可稽（見本院卷第96頁）；而現場又
    除本件工程之施工外，別無其他施工處，亦經己○○於本院
    審理時所證明（見本院97年9 月3 日審判筆錄第6 頁），而
    曾國南於原審審理時又證稱：越堤路旁有一條岔路，這條岔
    路可以直扺河床，但平常是關著的，是當地民眾進入耕作在
    用等語（見原審96年4 月17日審判筆錄，原審卷一第138 頁
    ），則據上可以認定，上開6 輛砂石車，確係自本件施工區
    ○○○○道路載運砂石外運，而非來自該碎石岔路或其他地
    區之事實，亦可認定，被告戊○○此部分所辯，尚不能採信
    。
  (四)另楊安年於原審審理時證稱：伊當時駕駛JQ-812號砂石車載
    運砂石，而陳客村駕另1 台在伊前面，但我們不是要外運出
    去，而是要將砂石倒在河堤懸崖旁邊云云（見原審96年6 月
    26日審判筆錄，原審卷一第173-177 頁）；陳客村於原審審
    理時證稱：伊當時是駕駛240-SJ砂石車，伊開在楊安年前面
    ，是載運砂石到堤防上面倒缺口云云（見原審96年6 月26日
    審判筆錄，原審卷一第177-179 頁）。但依己○○上開所證
    ，及本院就現場錄影之上開勘驗結果顯示，楊安年、陳客村
    2 人係因遭己○○等人攔阻後，陳客村才將其所駕駛砂石車
    上之砂石倒在河堤上，而楊安年則係欲倒時為己○○等人制
    止而未倒；再依曾國南於原審審理時所證：當時情形，原則
    上不需要把土石運上堤防來，現場施工便道旁坍塌的地方，
    因為落差太大，很難填好，也沒有必要填等語（見原審96年
    4 月17日審判筆錄，原審卷一138 頁背面-139頁），而檢察
    官於94年9 月29日勘驗現場時，就被告丁○○所指示據以命
    砂石車司機從堤防高度以下傾倒砂石至河底低處地區，測量
    高低相差距離，經屏東縣里港地政事務所測量結果，該垂直
    高度約14米，有該檢察官勘驗筆錄及里港地政事務所94年9
    月30日屏里地二字第0940006478號函附卷可稽（見94偵4109
    號卷第136 、276 頁），足見若駕車自堤防上往下傾倒砂石
    之高度甚高，而具相當危險性，且據當時在現場之另一駕駛
    389-RC號砂石車之司機吳家宏於偵查及原審審理時證稱：伊
    當時是把砂石倒在斜坡下方河堤缺口處，伊都是載好砂石後
    ，先調整要倒該河堤缺口的角度，再將砂石車後退倒在缺口
    處，伊看到當時每台車子就像伊這樣一台一台輪流，伊不會
    考慮把砂石載到堤防上面倒，因為上面土石鬆懈，或是後退
    不小心，就整台砂石車會摔到溪底，那很危險等語（見94年
    9 月21日偵查筆錄，94偵3991號卷第133 頁；原審96年10月
    9 日審判筆錄，原審卷二第272-273 頁）。據上，足證楊安
    年、陳客村2 人上開所證之內容，實與常情有違，而不能採
    信，該2 人顯然亦係利用自施工區載運砂石之機會，欲自堤
    防道路載運砂石外運而竊取砂石，而該2 人又係受僱於被告
    戊○○，為被告戊○○所自承，故該2 人當時係欲竊取砂石
    外運之事實，亦可認定（原審雖認該2 人竊盜犯行不能證明
    ，而為該2人無罪判決，惟此為本院所不採）。
  (五)再依據曾國南於偵查中及原審審理時證稱：正常7 點半左右
    開工，晚上6 點收工，他們預期要加班的話，也要跟我們陳
    報，但案發前，他們沒有說要加班。前幾天是有颱風，因為
    進度落後很多，有要求他們儘速施工，他說好而且確實有加
    派人手從事蛇籠平台填平工作，大概須要怪手3 、4 台，砂
    石車5 、6 台，所以當天若有16台砂石車之情形確實是異常
    等語（見94偵4109號卷第83頁及原審卷二第136-138 頁）。
    則被告戊○○所僱用之工人，在未事先報備之情形下，即於
    正常開工時間前進入工區，又僱用超出正常所需之機具、工
    人至現場施工，益證其係利用合法施工掩飾不法犯行之事實
  (六)又被告戊○○於偵查中陳稱：當天在現場查獲之10名砂石車
    司機均是伊所雇用等語（見94偵4109號卷第66頁），核與原
    審共同被告楊安年、夏豪傑、陳展臺、朱豐源、徐長明及證
    人徐巨鋐、吳家宏、王福松於偵查中及原審審理時所為之陳
    述相符。又被告丁○○曾代表正浩公司於94年6 月20日與海
    聖企業行責責人即被告戊○○簽訂合約書，將上開「荖濃溪
    土庫堤防防災減災工程」之上游段土方處理及臨時排擋水工
    程分包予海聖企業行，合約金額46萬元，有合約書1 件在卷
    可憑（見94偵3991號卷第33、34頁），被告陳正煥正復以證
    人身分於原審審理時證稱：原審共同被告柯明德亦有向正浩
    公司分包上開工程之一部分等語（見原審卷一第293 頁正、
    反面），惟正浩公司卻未與柯明德簽訂合約書，或要求其成
    立企業行以簽訂合約書，則兩相比較之下，被告戊○○成立
    企業行，並與被告丁○○訂立書面契約，顯有不合情理之處
    。又被告戊○○分包工程，其金額不過區區46萬元，卻大量
    雇用砂石車，又不親自至現埸督工，完全置成本於不顧；而
    被告戊○○係於94年6 月16日始申請設立海聖企業行，而於
    同年月17日核准，有該設立登記申請書及營利事業登記證影
    本各1 紙附卷可稽（見94偵4109號卷第110-114 頁），而隨
    即於同年月20日即與被告丁○○訂約，即被告戊○○先前並
    無從事此工作之經驗，被告丁○○卻於其新設企業社後，即
    將部分工程分包給被告戊○○，且所訂立之分包契約，又有
    上開與常情未合之處；再依證人即第七河川區之監工曾國南
    及伍啟維2 人所證（見94年9 月12日偵訊筆錄，94偵4109號
    第82頁；原審96年4 月17日審判筆錄，原審卷一第13 6頁）
    ，被告丁○○將該工程分包，亦未依規定陳報丙○○○○，
    則據上足認被告戊○○及丁○○2 人上開分包契約，應係虛
    偽訂定，而為被告丁○○於事發後欲逃避責任之用。據此，
    足認被告丁○○，就上開竊盜犯行，應有與被告戊○○共同
    謀議而犯之事實。
  (七)綜上所述，被告戊○○、丁○○有與楊安年、陳客村及前述
    6 名不詳姓名之成年砂石車司機，共同意圖為自己不法所有
    ，而由被告戊○○僱工，由楊安年、陳客村及該另6 名砂石
    車司機混入施工人員之中以竊取砂石外運之情事，甚為灼然
    ，被告戊○○、丁○○否認犯罪，所辯均無非事後卸責之詞
    ，俱不足採信，事證明確，其等犯行均堪認定。
二、按行為後法律有變更者，適用行為時之法律。但行為後之法
    律有利於行為人者，適用最有利於行為人之法律。修正後刑
    法第2 條第1 項定有明文。茲因本件論罪科刑所適用之刑法
    於94年2 月2 日修正，95年7 月1 日施行，被告戊○○、丁○○2人行為後刑法法律有變更，爰比較新舊法如下：
  (一)共同正犯部分：按修正前刑法第28條規定：「二人以上共同
    實施犯罪之行為者，皆為正犯。」修正後改為：「二人以上
    共同實行犯罪之行為者，皆為正犯。」將原來共同正犯之「
    共同實施」改為「共同實行」，剔除完全未參與犯罪相關行
    為之實行之「陰謀共同正犯」及「預備共同正犯」，屬於行
    為可罰性要件之變更，自屬法律有變更。惟本件被告戊○○
    、丁○○乃以自己共同犯罪之意思，事先同謀，而由楊安年
    、陳客村及另6 名不詳姓名成年男子實行犯罪之行為，無論
    適用新法或舊法，依司法院大法官釋字第109 號解釋，均為
    共同正犯，適用新法對其等並無較為有利之情形。
  (二)累犯部分：按刑法關於累犯之規定，於修正後第47條第1 項
    改以故意再犯者為限，方成立累犯，並於修正後第47條第2
    項增設擬制累犯之規定，此外刑法第49條依軍法受裁判者不
    適用累犯之規定，亦於修正後刪除。本件被告戊○○所犯之
    罪非係依軍法受裁判，且其又係受徒刑之執行完畢後5 年以
    內故意再犯有期徒刑以上之罪，無論依新法或舊法，均構成
    累犯，適用新法對其等並無較為有利之情形。
  (三)據上綜合比較結果，被告戊○○、丁○○2 人行為後變更之
    刑法法律，對其等並無較為有利之情形，均應適用其等行為
    時刑法之規定論處。
三、核被告戊○○、丁○○所為，均係犯刑法第321 條第1 項第
    4 款之結夥三人以上竊盜罪。被告戊○○、丁○○與楊安年
    、陳客村，及前述另6 名成年之砂石車司機以自己共同犯罪
    之意思，事先同謀，而由砂石車司機實行犯罪行為，均為共
    同正犯（大法官釋字第109 號解釋參照），應依修正前刑法
    第28條論以共同正犯。又被告戊○○曾犯違反區域計畫法之
    罪，經法院判處有期徒刑3 月確定，於92年8 月19日易科罰
    金執行完畢，有臺灣高等法院被告前案紀錄表在卷可憑，其
    受有期徒刑之執行完畢後，5 年以內再犯上開有期徒刑以上
    之罪，為累犯，應依修正前刑法第47條規定，加重其刑。
四、原審認被告戊○○、丁○○2 人上開犯罪事證明確，而予依
    法論科，固非無見；惟查，原審共同被告楊安年及陳客村2
    人，係與被告戊○○、丁○○2 人共同犯罪，業如上述，原
    審認楊安年、陳客村2 人犯罪不能證明，而認該2 人非共同
    正犯，尚有違誤。被告戊○○、丁○○2 人否認犯行，提起
    上訴，指摘原審判決不當，為無理由，惟原審判決此部分既
    有上開違誤，自應由本院就被告戊○○、丁○○2 人部分，
    予以撤銷改判。
五、爰審酌被告戊○○、丁○○2 人，在本案犯罪中所擔任之角
    色，又利用合法工程掩飾非法犯行，造成查緝不易之犯罪手
    段，但被告丁○○並無前犯行，素行尚佳，及盜取之數量為
    1 日6 車，惡性尚非重大等一切情狀，分別量處如主文第2
    、3 項所示之刑，以示懲儆。檢察官起訴對被告丁○○及戊○○2 人，分別求處有期徒刑3 年、4 年之刑，惟本院認本
    案尚無證據證明被告2 人除於94年8 月17日之犯行外，尚有
    其他犯行（詳如後述），故認檢察官之求刑，尚嫌過重，而
    不能採。又被告戊○○、丁○○2 人犯罪之時間，均在96
    年4 月24日以前，且所犯均不在中華民國九十六年罪犯減刑
    條例所定不予減刑之列，均應依該條例第2 條第1 項第3 款
    規定，減輕其等之宣告刑各2 分之1 。又被告丁○○未曾因
    故意犯罪而受有期徒刑以上刑之宣告，有其臺灣高等法院被
    告前案紀錄表附卷可憑，其素行尚佳，認其經此偵、審程序
    及科刑之宣告，當能知所警惕而信無再犯之虞，本院認其所
    宣告之刑均以暫不執行為適當，爰均依刑法第74條第1 項第
    1 款規定宣告緩刑3 年，並依刑法第74條第2 項第4 款規定
    ，命其應向國庫支付新臺幣20萬元，以啟自新。
六、公訴意旨另以：被告戊○○、丁○○2 人，自94年（起訴書
    誤載為93年）7 月21日起，至94年8 月16日止，利用施作上
    開「荖濃溪土庫堤防防災減災工程」之機會，盜採溪中之砂
    石變賣圖利，因認此部分被告戊○○、丁○○2 人，亦涉有
    刑法第321 條第1 項第4 款之結夥三人以上竊盜罪嫌云云。
    經查，證人己○○固於偵查中證稱：「我們於7 月間就聽聞
    他們利用正常工程施工期間，將砂石外運變賣情形」云云（
    見94偵3991號卷第103 頁），惟依己○○所證，僅係其聽聞
    ，而非其親身經歷之事實；且證人曾國南於原審審理時證稱
    ：「（問：你們之前是否發現他們把土石運上來？）在94年
    8 月17日之前沒有發現。但是裡面有蛇籠製作部分我們有准
    許他們把塊石堆置，這些塊石必須先在河床篩選後才搬上來
    。」等語（見原審卷一第137 頁），此外，又無其他證據足
    證被告2 人確有此部分之犯行，故尚不能以己○○之聽聞，
    即遽認被告2 人此部分之犯行。此外，復查無其他積極證據
    足以證明被告戊○○、丁○○2 人確有此部分竊盜犯行，故
    被告2 人此部分之犯行，尚屬不能證明。因檢察官認此部分
    與前述被告戊○○、丁○○2 人經判決有罪之竊盜犯行間，
    有連續犯之裁判上一罪關係，爰不另為無罪之諭知，併此敘
    明。
（貳）駁回上訴部分（即被告乙○○部分）：
一、公訴意旨略以：被告乙○○與柯明德、郭文彬、賴政道（起
    訴書誤載為賴正道）、甲○○、楊安年、夏豪傑、陳展臺、
    陳客村、朱豐源、徐長明、戊○○、丁○○、楊宗儒（已歿
    ）、綽號「布袋」、「男仔」、及上開6 名不詳姓名砂石車
    司機，共同基於意圖為自己不法所有之概括犯意聯絡，自94
    年（起訴書誤載為93年）7 月21日起，利用在屏東縣里港鄉
    荖濃溪土庫堤防段施作護岸工程，需挖取溪中砂石堆舖蛇籠
    平台及以卵石填充蛇籠之機會，連續竊取荖濃溪中之砂石，
    嗣於94年8 月17日上午7 時許，為高屏溪流域管理委員會稽
    查人員查獲，因認被告乙○○與上開之人均涉有刑法第321
    條第1 項第4 款之結夥三人以上竊盜罪嫌云云。
二、按犯罪事實應依證據認定之，無證據不得認定其犯罪事實。
    又不能證明被告犯罪者，應諭知無罪之判決，刑事訴訟法第
    154 條第2 項、第301 條第1 項分別定有明文。所謂證據，
    係指足以認定被告確有犯罪行為之積極證據而言，該項證據
    自須適合於被告犯罪事實之認定，始得採為斷罪資料。苟積
    極證據不足為不利於被告事實之認定時，即應為有利於被告
    之認定，更不必有何有利之證據（最高法院29年上字第31
    05號、30年上字第816 號判例意旨參照）。
三、檢察官認被告乙○○有上開犯行，係以：被告乙○○與丁○○係合夥關係，又自承其經常至工地巡視，賴政道及甲○○
    於偵查中又稱係受僱於被告乙○○，查獲本案時，賴政道又
    派人打電話給不在現場之被告乙○○等情，為其論據。訊據
    被告乙○○，堅決否認有何竊盜犯行，辯稱：本件工程伊固
    與被告丁○○有合夥關係，但案發時伊透過柯明德找來之挖
    土機司機即綽號「布袋」者並未在場，另一挖土機司機賴政
    道則尚在換裝挖土機斗齒，亦未開始工作，均無盜採砂石可
    言。又甲○○係被告戊○○所雇用，楊安年、夏豪傑、陳展
    臺、陳客村、朱豐源、徐長明等砂石車司機，伊則完全不認
    識，自難謂伊應負何竊盜罪責等語。
四、經查，檢察官所起訴認：於94年7 月21日起至94年8 月16日
    止，在本件護岸工程施工區內盜採砂石一節，並無證據足以
    證明確有其事，已據前述。又於94年8 月17日上午7 時許，
    高屏溪流域管理委員會稽查人員己○○等人發現裝載砂石外
    運之6 名砂石車司機，均已逃逸無蹤，且該6 名砂石車司機
    ，應係受僱於被告戊○○，亦如上述，而尚無其他證據可以
    證明該6 人係受僱於被告乙○○。另曾國南於原審審理時證
    稱：施工區河床挖出來的砂石要在河床堆置，不能外運等語
    （見原審96年4 月17日審判筆錄，原審卷一第136 頁）；丙○○○○之另一監工伍啟維於偵查中亦證稱：前幾天因颱風
    進度落後，要求他們儘速施工，他說好，而且確實有加派人
    手從事蛇籠平台填平工作，但當天有16台砂石車，則確實異
    常等語（見94年9 月12日偵訊筆錄，94偵4109號卷第83頁）
    ，則依丙○○○○該2 監工上開所證，於案發當時雖有16台
    砂石車在現場工作，而與常情有異，但仍足證當時若有適當
    之砂石車及怪手在現場工區內載運砂石施工，仍係在合法施
    工範圍內，則被告乙○○若以正浩公司股東身分僱工於當時
    在現場工作，仍非即可以此認定其係盜採之共犯。另賴政道
    於查獲時，雖係怪手司機，但其及其駕駛之怪手當時係在河
    堤上換裝斗齒，而非在河床上挖取砂石，此業經賴正道於原
    審審理時所證明，且亦經己○○所證明，業如上述，又經本
    院勘驗現場錄影屬實，故賴政道既未在河床上挖取砂石，亦
    未載運砂石出工區，則尚遽難認賴政道亦為本案之共犯；另
    查獲當時在河床駕駛怪手之甲○○則於原審及本院審理時均
    證稱：查獲當天是被告乙○○叫伊去工作的，但伊係從事排
    擋水的工作，伊在水中工作，並沒有將砂石挖給砂石車等語
    （見原審96年9 月4 日審判筆錄，原審卷二第237 頁背面-2
    38頁；本院97年9 月3 日審判筆錄第8 頁），而其於警詢及
    偵訊時，關於此部分亦為相同內容之陳述，而本件工程於當
    時若在河床內挖取砂石，或在工區內載運砂石而未外運，依
    上開對於本件工程工作內容之說明，亦難遽認即為本案之共
    犯，則甲○○上開陳述，亦非不能採信。此外，又無其他證
    據足證甲○○涉有本案犯行，而亦難認甲○○為本案之共犯
    。故既無證據可以認定賴政道及甲○○2 人為本案之共犯，
    則縱2 人確係受僱於被告乙○○而在現場工作，亦不能據此
    即認定被告乙○○有上開犯行。而被告戊○○係與被告丁○○簽訂虛偽之分包契約，而非與被告乙○○簽訂，亦如上述
    ，故若無其他證據可以證明被告乙○○對上開犯行亦有共同
    犯意聯絡，則亦不能以此即認被告乙○○亦為同謀共同正犯
    。又本案查獲時，尚非一般正常之開工時間，業如上述，則
    被告乙○○於查獲時並不在現場，而係由在場其所僱用之工
    人賴政道以電話通知其到場，亦難認與常情有違，而不能以
    此即認被告乙○○涉有本案犯行。至於楊安年及陳客村2 人
    ，既非被告乙○○所僱用，業如上述，則亦不能以該2 人有
    上開竊盜犯行，而認被告乙○○為共犯。
五、此外，復無其他證據足以證明被告乙○○，與被告戊○○、
    丁○○、楊安年、陳客村及前述6 名砂石車司機間，就該次
    盜採砂石有何犯意聯絡，及行為分擔，尚難以其係被告丁○○之合夥人，即認其應負共犯罪責。綜上所述，本件尚乏證
    據足資證明被告乙○○確有參與盜採砂石之犯行，參諸上開
    說明，其犯罪尚屬不能證明。
六、原審因而以被告乙○○之犯罪不能證明，而就被告乙○○部
    分為無罪之諭知，核無違誤；檢察官上訴，認被告乙○○應
    為有罪之判決，而仍執前詞指摘原判決不當，依上開說明，
    為無理由，應予駁回。
參、原審共同被告柯明德、許崑聰2 人犯違反商業會計法之罪部
    分，業經原審判處罪刑，因未上訴而確定；另原審共同被告
    柯明德、郭文彬、賴政道、甲○○、楊安年、夏豪傑、陳展
    臺、陳客村、朱豐源、徐長明等人被訴竊盜部分，則經原審
    判決無罪，亦因未上訴而確定；另原審共同被告楊宗儒被訴
    竊盜部分，則經原審判決不受理，因未上訴而確定，均併此
    敘明。
據上論斷，應依刑事訴訟法第368 條、第369 條第1 項前段、第
364 條、第299 條第1 項前段，刑法第2 條第1 項、第321 條第
1 項第4 款、第74條第1 項第1 款、第2 項第4 款、修正前第28
條、第47條第1 項，中華民國九十六年罪犯減刑條例第2 條第1
項第3 款、第7 條，判決如主文。
本案經檢察官林敏惠到庭執行職務。
中    華    民    國    97    年    9     月    17    日
                  刑事第七庭  審判長法  官 莊飛宗
                                    法  官 孫啟強
                                    法  官 邱明弘
以上正本證明與原本無異。
不得上訴。
中    華    民    國    97    年    9     月    17    日
                                    書記官 曾允志
附錄本判決論罪科刑法條：
刑法第321條第1項：
犯竊盜罪而有左列情形之一者，處6 月以上5年以下有期徒刑：
一、於夜間侵入住宅或有人居住之建築物、船艦或隱匿其內而犯
    之者。
二、毀越門扇、牆垣或其他安全設備而犯之者。
三、攜帶兇器而犯之者。
四、結夥三人以上而犯之者。
五、乘火災、水災或其他災害之際而犯之者。
六、在車站或埠頭而犯之者。


司法院資訊處製作；財團法人民間司法改革基金會備份。
